【裁判字號】    95,訴,54
【裁判日期】    950524
【裁判案由】    營利事業所得稅
【裁判全文】
高雄高等行政法院判決
                                     95年度訴字第00054號
                              .
原      告  田信金屬工業股份有限公司
代  表  人  甲○○
被      告  財政部臺灣省南區國稅局
代  表  人  乙○○  局長
訴訟代理人  戊○○
            丁○○
            丙○○
上列當事人間因營利事業所得稅事件，原告不服財政部中華民國
九十四年十二月二日台財訴字第○九四○○四七三一三○號訴願
決定，提起行政訴訟。本院判決如下：
    主  文
原告之訴駁回。
訴訟費用由原告負擔。
    事  實
一、事實概要：
    緣原告於民國（下同）九十四年二月二十四日以原告公司已
    依法辦理清算完結，並經台灣高雄地方法院民國（下同）九
    十四年二月三日雄院貴民忠九十三司八○字第○五三五一號
    函准予備查在案，法人人格已消滅為由，向被告所屬岡山稽
    徵所申請註銷其尚滯欠之八十七至九十年度營利事業所得稅
    、八十七年度營利事業所得稅罰鍰、八十三年度營業稅及九
    十一年度營業稅罰鍰合計新台幣（下同）三、一一○、○一
    一元（含滯納金，不含滯納利息），經被告所屬岡山稽徵所
    以九十四年七月四日南區國稅岡山四字第○九四○○三五一
    三二號函復，否准其申請，原告不服，提起訴願，亦遭決定
    駁回，遂提起本行政訴訟。
二、兩造聲明：
  (一)原告未於言詞辯論期日到場，惟據其提出之書狀聲明求為判
    決：
    (1)訴願決定及原處分均撤銷。
    (2)原告之欠稅應予註銷。
  (二)被告聲明求為判決：
    如主文所示。
三、兩造之爭點：
  甲、原告未於準備程序及言詞辯論期日到場，惟據其所提出之
      書狀主張如下：
    1.公司依法清算完結後，經向法院聲報並辦理清算終結登記
      ，法人人格已消滅，其未獲分配之欠稅得予註銷，為財政
      部七十九年十月二十七日台財稅第000000000號
      及八十年二月二十一日台財稅第八○一二四一七四三號函
      釋有案。原告業經依法辦理清算完結，聲請宣告破產亦經
      駁回，此有台灣高雄地方法院之函文及裁定影本為證，是
      以依前開函釋，原告之欠稅依法應得予註銷，被告不依法
      處理，實屬違法。
    2.又公司之清算，依公司法之相關規定係授權所在地之普通
      法院審核，故清算是否合法，法院始有權限加以論斷，是
      公司如經法院依法核准清算完結備查，除有不合法之情事
      ，經原法院或其上級法院依法撤銷外，已核准之清算完結
      備查應有其合法性，任何機關均無權否定其效力。被告並
      非公司法授權之主管機關，其對於原告清算之事務，依法
      應無審究合法或是非之權限，更不得越權推翻台灣高雄地
      方法院核准清算完結之合法性，原處分及訴願決定與公司
      法相關規定有所違背。
    3.公司清算終結經向法院聲報准予備查後，稽徵機關如認為
      清算不合法，應依非訟事件法第二十三條第一項規定聲請
      法院撤銷對該公司清算完結備查之裁定，令其重為清算，
      在重行清算完結前，其法人人格始未消滅。如未依前開規
      定聲請法院撤銷原裁定，則清算程序既已終結，不能再對
      法人人格已消滅之公司課徵稅款及罰鍰，財政部六十七年
      一月二十五日台財稅第三○五二五號函釋有案。原告既經
      台灣高雄地方法院清算完結核備在案，則法人格已歸於消
      滅，被告不依法聲請法院撤銷，自不得任意指摘清算不合
      法，擅加課徵原告之稅捐，原告請求依法註銷欠稅，於法
      自無不合。
  乙、被告答辯之理由：
    1.參照台灣高等法院八十九年度抗字第五二五號及臺北高等
      行政法院九十二年度訴字第一一二七號判決意旨：「法人
      之清算屬法院監督，法院得為監督上必要之檢查及處分，
      法院辦理公司清算完結之聲報事件，對清算人向法院提出
      清算期間內之收支表及損益表是否經監察人審查及股東會
      承認，加以審認，固非無其法律依據，惟公司清算完結經
      向法院聲報准予備查，在性質上屬於非訟事件，該備查之
      處分，並無實質上之確定力，故清算中之公司，其人格之
      存續，仍需以合法清算為前提，．．．，不因經法院依非
      訟程序准予清算完結備查而有影響。」是「清算完結」之
      概念，是指「清算事務實際終結」必須實質認定，與是否
      踐行公司法第九十三條第一項及第三百三十一條第四項所
      定之「法院聲報」程序無關，該等聲報程序僅有「備案」
      之效力，到底有無「清算完結」要依清算事務本質，核實
      認定。
    2.本件原告於七十六年設立公司登記後，期間擅自歇業至八
      十三年始申請復業，惟至九十一年又擅自歇業他遷不明後
      申請停業，嗣經經濟部九十三年五月十二日經授中字第○
      九三三二一○八一一○號函核准解散，該公司雖於九十三
      年七月十八日辦理清算申報，但卻遲至同年十月四日始辦
      理決算申報，未依所得稅法第七十五條第一項規定，自經
      濟部核准解散之日起四十五日內辦理申報，申報程序顯有
      未合，合先敘明。
    3.次查原告九十至九十三年度資產負債表內容：
      原告未辦理九十一年度營利事業所得稅申報，且原告九
        十四年五月二十五日來文表示因九十一至九十三年度已
        無營運，無相關帳簿憑證可提示，故當年度無可供比較
        資料。
      經就資產負債表「現金」科目查核，原告九十年度帳列
        現金尚有餘額二二、○一二、二○二元，惟九十二年度
        清算前資產負債表中卻已因列報其他費用二一、八六二
        、○○○元，致現金餘額遽降為一七一、一九三元，該
        部分經被告所屬岡山稽徵所函請原告提供說明，惟原告
        僅表示該筆費用係「資本現金以及其他各項資產報廢損
        失」，核其說法欠缺佐證之憑證及資料，無法依營利事
        業所得稅查核準則第一百零三條「其他費用或損失」之
        相關規定核實認定，乃再次於九十四年三月二十三日以
        南區國稅岡山四字第○九四○○四一九九八號函請原告
        提供說明，而原告於九十四年五月二十五日復函稱，公
        司資產股本之減少係因彌補八十三年度以前公司嚴重虧
        損而產生之重大負債，並提出部分收取之倒帳客票影本
        及台灣中小企銀八十三年八月二十三日郵寄之未清償債
        務催告書影本，惟經核原告九十年度資產負債表，該公
        司八十六年度以前尚有累積盈餘五○八、六一○元，迨
        八十七至九十年度始發生累積虧損一八五、三○一元，
        其所稱彌補虧損，顯非實情；且九十年度並未有銀行借
        款紀錄，而原告所提供之倒帳客票影本因多數並未書寫
        抬頭，亦無帳證資料足供佐證，亦難以確認該資產股本
        之減少與清償債務有直接相關，惟此現金之減少卻已損
        及稅捐債權。
      次就其「銀行存款」科目查核：九十年十二月三十一日
        餘額為一、六一六元，當日總分類帳銀行存款科目載有
        領現紀錄二一、九四一、○○九元，惟分錄簿並未記載
        對應之支付科目。
      另查，台灣高雄地方法院民事裁定九十三年度破字第三
        十四號雖裁定「田信金屬工業股份有限公司之現有財產
        ，顯不足清償財團費用、財團債務、具有別除權之債權
        及稅捐，田信公司並無宣告破產之法律上實益，聲請破
        產應予駁回」，然原告財產目錄尚有七部車輛，並未處
        分，且營業稅尚有累積留抵稅額二○、九九一元，亦未
        依營業稅法第三十九條第一項規定向岡山稽徵所辦理退
        還以抵繳營業稅欠稅，是清算人尚有現務未了結及收取
        債權清償債務等職務。
    4.綜上，原告雖主張九十四年二月三日已獲法院聲報清算完
      結備查，惟參照司法院秘書長八十四年三月二十二日秘台
      廳民三字第○四六八六號及八十四年六月二十二日秘台廳
      民三字第一○八七六號函釋，其清算為不合法，應未生實
      質清算完結效力，法人人格仍未消滅，清算人之責任並未
      了結，且其欠稅尚未逾法定徵收期間，自不得註銷，岡山
      稽徵所否准註銷欠稅，並無不合。
    理  由
壹、程序部分：
    原告經合法通知未於言詞辯論期日到場，核無行政訴訟法第
    二百十八條準用民事訴訟法第三百八十六條各款所列情形，
    爰依被告之聲請，由其一造辯論而為判決，合先敘明。
貳、實體部分：
一、按「解散之公司，於清算範圍內，視為尚未解散。」「清算
    人之職務如左：一、了結現務。二、收取債權、清償債務。
    三、分派盈餘或虧損。四、分派賸餘財產。」公司法第二十
    五條及第八十四條第一項分別定有明文。又「法人至清算終
    結止，在清算之必要範圍內視為存續。」復為民法第四十條
    第二項所明定。另司法院秘書長八十四年三月二十二日秘台
    廳民三字第○四六八六號函釋：「說明：．．．二、查公司
    於清算完結，將表冊提請股東會承認後，依公司法第九十三
    條第一項、第三百三十一條第四項之規定，尚須向法院聲報
    備查，惟向法院聲報，僅為備案之性質，法院所為准予備案
    之處分，並無實質上之確定力，是否發生清算完結之效果，
    應視是否完成『合法清算』而定，若尚未完成合法清算，縱
    經法院為准予清算完結之備查，仍不生清算完結之效果。三
    、．．．即難謂該公司業經合法清算完結，公司人格自未消
    滅，稽徵機關不待法院撤銷准予備查之裁定，即對該公司追
    繳欠稅或補徵稅款及處罰，於法應無不合。」；又「．．公
    司亦為法人組織，其人格之存續，自應於合法清算終結時始
    行消滅。公司解散清算時，明知公司尚有應行繳納之稅款，
    卻怠於通知稽徵機關申報債權，即難謂公司業經合法清算完
    結，公司人格自未消滅，稽徵機關可不待法院撤銷准予備查
    之裁定，即對公司追繳欠稅或補徵稅款及處罰。」亦經財政
    部八十四年七月十二日台財稅字第八四一六三四四七○號函
    釋在案。上開司法院及財政部函釋均在闡述公司應經合法清
    算，始生清算完結之效果，核與公司法相關規定無違，本院
    自得予以援用，合先敘明。
二、本件原告於九十四年二月二十四日主張其已依法清算完結，
    向被告所屬岡山稽徵所申請註銷其尚滯欠之營利事業所得稅
    ，經該稽徵所以九十四年七月四日南區國稅岡山四字第○九
    四○○三五一三二號函復以原告清算程序尚未合法完成，法
    人人格仍屬存續，而否准其所請等情，有原告申請書及被告
    所屬岡山稽徵所九十四年七月四日南區國稅岡山四字第○九
    四○○三五一三二號函附於原處分卷可憑，洵堪認定。而原
    告起訴意旨係以：原告已依法律規定完成清算程序，並經台
    灣高雄地方法院於九十四年二月三日以雄院貴民忠九十三司
    八○字第○五三五一號函准清算完結核備在案，則原告之公
    司法人人格已歸於消滅，被告既未依法聲請法院撤銷前開予
    准予備查之處分，復無權審查法院准予備查之權限，自不得
    任意指摘清算不合法，則原告請求依法註銷欠稅，於法亦無
    不合云云，茲為爭執。
三、惟查，公司於清算完結將表冊提請股東會承認後，依公司法
    第九十三條第一項、第三百三十一條第四項規定，尚須向法
    院聲報備查，惟向法院聲報，僅為備案性質，是否發生清算
    完結之效果，應視是否完成合法清算而定，若尚未完成合法
    清算，縱經法院為准予清算完結之備查，仍不生清算完結之
    效果，此有最高行政法院八十九年度判字第三三五四號及八
    十八年度判字第三四九八號判決可參。經查：
    1.原告於七十六年設立公司登記後，期間擅自歇業至八十三
      年始申請復業，惟至九十一年又擅自歇業他遷不明後申請
      停業，嗣經經濟部九十三年五月十二日經授中字第○九三
      三二一○八一一○號函核准解散，有被告營業稅稅籍資料
      查詢作業及經濟部上開函文附於原處分卷可稽。又該公司
      雖於九十三年七月十八日向被告辦理清算申報，但卻遲至
      同年十月四日始辦理營利事業所得稅決算申報，未依所得
      稅法第七十五條第一項規定，自經濟部核准解散之日起四
      十五日內辦理申報，申報程序顯有未合，合先敘明。
    2.經比較原告最近正常營業年度（九十年度）之帳簿憑證及
      原告九十至九十三年度資產負債表內容：
      (1)原告未辦理九十一年度營利事業所得稅申報，且原告九
        十四年五月二十五日以函文向被告表示，因九十一至九
        十三年度已無營運，無相關帳簿憑證可提示，故當年度
        無可供比較資料。
      (2)關於資產負債表「現金」科目：原告九十年度帳列現金
        尚有餘額二二、○一二、二○二元，惟九十二年度清算
        前資產負債表中卻已因列報其他費用二一、八六二、○
        ○○元，致現金餘額劇降為一七一、一九三元，有九十
        年度及九十二年度資產負債表影本附原處分卷可稽。該
        部分經被告所屬岡山稽徵所函請原告提供說明，然原告
        僅於九十三年八月二十日以書函向被告表示：「該筆費
        用係『資本現金以及其他各項資產報廢損失』。」亦有
        該書函影本附原處卷可參。惟原告是項說法，既欠缺佐
        證之憑證及資料，尚無法依營利事業所得稅查核準則第
        一百零三條「其他費用或損失」之相關規定核實認定。
        嗣被告所屬岡山稽徵所於九十四年三月二十三日以南區
        國稅岡山四字第○九四○○四一九九八號函請原告再次
        提供說明，原告於九十四年五月二十五日復函略稱，公
        司資產股本之減少係因彌補八十三年度以前公司嚴重虧
        損而產生之重大負債，並提出部分收取之倒帳客票影本
        及台灣中小企銀八十三年八月二十三日郵寄之未清償債
        務催告書影本供核（附原處分卷）。惟經被告審核原告
        九十年度資產負債表，原告於八十六年度以前尚有累積
        盈餘五○八、六一○元，迨八十七至九十年度始發生累
        積虧損一八五、三○一元，其所稱彌補公司八十三年度
        以前虧損，顯非實情；且參諸原告提供之九十年度帳簿
        憑證，公司九十年度並未有銀行借款紀錄；此外，原告
        所提供之倒帳客票影本因多數並未書寫抬頭，亦無帳證
        資料足供佐證，亦難以確認該資產股本之減少與清償債
        務有直接相關，準此，原告之現金之減少，顯有列報不
        實，而損及被告之稅捐債權。
      (3)關於資產負債表「銀行存款」科目：九十年十二月三十
        一日餘額為一、六一六元，當日總分類帳銀行存款科目
        載有領現紀錄二一、九四一、○○九元，惟分錄簿並未
        記載對應之支付科目，亦有原告九十年度分錄帳影本附
        原處分卷可稽，足徵原告有隱匿資產之嫌。
    3.又原告於九十三年間以債權顯不足清償債務為由，向台灣
      高雄地方法院聲請宣告破產，惟台灣高雄地方法院九十三
      年度破字第三十四號民事裁定，雖以「田信金屬工業股份
      有限公司之現有財產，顯不足清償財團費用、財團債務、
      具有別除權之債權及稅捐，田信公司並無宣告破產之法律
      上實益」，而駁回原告破產宣告之聲請，然原告財產目錄
      尚有七部車輛，且營業稅尚有累積留抵稅額二○、九九一
      元，此亦有上開高雄地方法院之裁定及原告留抵稅額線上
      查詢資料影本附原處分卷足稽，原告卻未依營業稅法第三
      十九條第一項規定，向被告所屬岡山稽徵所辦理退還以抵
      繳營業稅欠稅，凡此諸情，在在可證明清算人尚有現務未
      了結及未收取債權，用以清償債務之情形。故原告縱經台
      灣高雄地方法院為准予清算完結之備查，揆諸首開之說明
      ，仍難謂其業經合法清算完結，其法人人格自未消滅，原
      告就未清繳之稅捐仍負繳納之義務。從而被告否准原告申
      請註銷其滯欠之營利事業所得稅，並無違誤。
四、至原告援引財政部七十九年十月二十七日台財稅第七九○三
    二一三八三號函及八十年二月二十一日台財稅第八○一二四
    一七四三號函主張其已依法清算完結，法人人格已消滅，其
    未獲分配之欠稅得予註銷云云。惟查，上開函釋之適用係以
    公司已依法清算完結為前提，本件原告有隱匿資產，未進行
    清算事務之情事，已詳如上述，則原告縱經法院為准予清算
    完結之備查，仍不生清算完結之效果，是難謂其已合法清算
    完結，自無從適用。又原告援引之財政部六十七年一月二十
    五日台財稅第三○五二五號函並未經納入賦稅法令彙編，依
    財政部九十二年十一月二十六日台財稅字第○九二○四一六
    四四九號令一律不再援引適用，併予敘明。
五、綜上所述，原告上開主張，委無可採。原處分認事用法，並
    無違誤，訴願決定予以維持，亦無不合，原告提起本件訴訟
    ，求為撤銷訴願決定及原處分，並請求被告應註銷其欠稅，
    為無理由，應予駁回。至兩造其餘攻擊防禦方法均，核與本
    件判決結果不生影響，故不逐一論述，附此敘明。
六、據上論結，本件原告之訴為無理由，爰依行政訴訟法第一百
    九十五條第一項後段、第九十八條第三項前段、第二百十八
    條、民事訴訟法第三百八十五條第一項前段，判決如主文。
中    華    民    國    95    年     5    月   24     日
                  第三庭審判長法  官   邱政強
                              法  官   李協明
                              法  官   詹日賢
以上正本係照原本作成。
如不服本判決，應於判決送達後20日內向本院提出上訴書狀，其
未表明上訴理由者，應於提起上訴後20日內向本院提出上訴理由
書（須按對造人數附繕本）；如於本判決宣示或公告後送達前提
起上訴者，應於判決送達後20日內補提上訴理由書（須附繕本）
。未表明上訴理由者，逕以裁定駁回。
提起上訴應預繳送達用雙掛號郵票7份（每份34元）。
中    華    民    國    95    年     5    月   24     日
                              書記官   藍慶道


司法院資訊處製作；財團法人民間司法改革基金會備份。
